臺灣桃園地方法院刑事判決　　　　　　　 93年度易字第992號
公　訴　人　臺灣桃園地方法院檢察署檢察官
被　　　告　丁○○
輔　佐　人　乙○○
即被告之妻
選任辯護人　林長泉律師
上列被告因侵占案件，經檢察官提起公訴（92年度偵續字第50號
），本院判決如下：
    主  文
丁○○無罪。
    理  由
一、公訴意旨略以：被告丁○○（所涉背信罪嫌業經檢察官以90
    年度偵字第19394 號為不起訴處分確定）原為合盛興瀝青實
    業股份有限公司（以下簡稱合盛興公司）之負責人，因案外
    人福群營造有限公司（以下簡稱福群公司）前與合盛興公司
    有債務糾紛，發生訴訟（下稱系爭民事訴訟），復於民國90
    年5 月29日，在臺灣臺北地方法院審理時，福群公司願分期
    清償債務，而雙方同意和解，福群公司訴訟代理人夏國治並
    當庭交付面額為新台幣10萬元之支票（票號0000000 號，下
    稱系爭支票）予被告。詎被告竟基於意圖為自己不法所有之
    犯意，於取得系爭支票後，以變易持有為所有之意思予以侵
    占入己，未將系爭支票繳回合盛興公司入帳。嗣經合盛興公
    司會計人員查閱相關帳務，始循線查知上情。因認被告係犯
    刑法第335 條第1 項之侵占罪嫌等語。
二、按犯罪事實應依證據認定之，無證據不得認定其犯罪事實，
    又不能證明被告犯罪者，應諭知無罪之判決，刑事訴訟法第
    154 條第2 項、第301 條第1 項定有明文。刑事訴訟法上所
    謂認定犯罪事實之證據，係指足以認定被告確有犯罪行為之
    積極證據而言，如未能發現相當證據或證據不足以證明，自
    不能以推測或擬制之方法，以為裁判基礎，最高法院29年上
    字第3105號及40年臺上字第86號分別著有判例；又認定不利
    於被告之事實，須依積極證據，苟積極證據不足為不利被告
    之認定時，即應為有利於被告之認定，更不必有何有利之證
    據，最高法院30年上字第816 號判例參照。且刑事訴訟上證
    明之資料，無論其為直接或間接證據，均須達於通常一般之
    人均不致有所懷疑，而得確信其為真實之程度，始得據為有
    罪之認定，若其關於被告是否犯罪之證明未能達此程度，而
    有合理懷疑之存在，致使無從形成有罪之確信，根據「罪證
    有疑，利於被告」之證據法則即不得遽為不利被告之認定，
    亦有最高法院76年度台上字第4986號判例可稽。
三、訊據被告丁○○固坦認於上開時、地，其收受福群公司訴訟
    代理人夏國治當庭所交付系爭支票等情，惟堅決否認有何侵
    占犯行，辯稱：伊為系爭支票票載之受款人，而系爭支票亦
    載明禁止背書轉讓，是發票人於簽發支票後，再將之交付予
    伊，即發生系爭支票所有權移轉之效力，伊自取得系爭支票
    之所有權，則系爭支票性質上核非屬他人之物，應為伊自己
    之物，況伊實係因為系爭支票之受款人始占有系爭支票，占
    有之始並無不法所有之意圖，且依票據法之規定，系爭支票
    僅能由伊提示兌現，縱將系爭支票繳回合盛興公司，合盛興
    公司亦無法提示兌現，根本無法入帳，從而，亦難以伊未將
    系爭支票繳回合盛興公司，即認伊有公訴人所指之侵占犯行
    等語。
四、公訴意旨認被告涉犯刑法第335 條第1 項之侵占罪嫌，無非
    以告訴人合盛興公司之代理人彭國良律師之指述、證人丙○○之證述、告訴人甲○○於警詢之指述，及系爭支票影本、
    臺灣臺北地方法院89年度北簡字第13516 號、90年度簡上字
    第200 號給付票款案件卷宗影本為主要論據。
五、經查：
  （一）告訴人甲○○、告訴人之代理人彭國良律師固先後於警
        詢、檢察官訊問時指述被告將福群公司交付之系爭支票
        侵占入己，顯涉有侵占犯行，然按刑法上之侵占罪，以
        意圖為自己或第三人不法之所有，而擅自處分自己持有
        之他人所有物，即變持有為不法所有之意思為其構成要
        件，若未持有他人所有物，即與侵占罪之要件不合；又
        按票據為無因證券，不問其簽發原因如何，凡在票據上
        簽名者，即應依票據上文義負責，且票據又為流通證券
        ，發票人發票交付第三人，除具有特定關係者外，即發
        生所有權移轉之效力，此為票據性質上當然之結果，而
        本件福群公司所交付與被告之系爭支票既指定受款人為
        被告，並載明禁止背書轉讓（見90年度偵字第19394 號
　　　　偵查卷第10頁），經發票人吳堅強（即福群公司之負責
　　　　人）簽發後，即由福群公司訴訟代理人夏國治當庭交付
  　　　被告，系爭支票於交付當時，依上開說明，當已發生所
    　　有權移轉之效力，縱依公訴意旨所述，系爭支票係作為
      　支付系爭民事訴訟和解金之用，亦只能認為被告對系爭
        支票之所有權受有限制而已，或被告於提示兌現後，應
        將所得款項返還合盛興公司，惟要難認被告就系爭支票
        係持有他人之物，自與刑法上侵占罪所定以持有他人之
        物為構成要件不符。從而，尚不得據告訴人甲○○、告
        訴人代理人上開所為指述，即作為認定被告有罪之證據
        。
  （二）又證人丙○○即系爭民事訴訟合盛興公司之訴訟代理人
        於檢察官訊問時雖結證稱：（問：當初民事庭是你去的
        嗎？）是；（問：當時情形？）時間是在90年5 月29日
        ，丁○○跟他太太突然出庭，但我事先不知道；（問：
        和解是你跟他談的嗎？）是法官叫丁○○在和解筆錄上
        簽名，但我有質疑丁○○已非公司負責人，為何可以簽
        名，法官說這是事前發生的事，所以丁○○有權決定；
        （問：金額有現場協調？）我不知道；（問：和解金是
        現金？）是支票，張富粟（原名張中芳）直接交給丁○○不願意交給我，後來也沒有交給公司等語在卷（見92
        年度偵續字第50號偵查卷第77、78頁），惟觀以證人丙○○所結證之內容乃涉於90年5 月29日系爭民事訴訟審
        理中，由被告到庭出面與福群公司成立和解之過程，及
        被告當場收受系爭支票後，並未交給告訴人等情，並不
        影響前述系爭支票所有權之歸屬情形，是無法以證人丙○○之證詞逕為被告不利之認定。
  （三）至臺灣臺北地方法院89年度北簡字第13516 號、90年度
        簡上字第200 號給付票款案件（即系爭民事訴訟）卷宗
        影本，雖可證明被告於90年5 月29日，在臺灣臺北地方
        法院審理系爭民事訴訟時，以告訴人合盛興公司法定代
        理人之身分到庭，並與福群公司成立和解，且福群公司
        訴訟代理人夏國治當庭交付系爭支票予被告等節，惟尚
        難據之即認定被告有本件侵占犯行甚明。
  （四）末查，被告於上揭時、地取得系爭支票後，直至偵查中
        仍由被告保存之，並未持以兌現或為任何處分行為，此
        經檢察官當庭核閱被告所提出之系爭支票無訛（見90年
        度偵字第19394 號不起訴處分書第3 頁所載），則足認
        被告主觀上就系爭支票應無為自己或第三人不法利益之
        意圖，否則當無由持續多時持有系爭支票，而從未為任
        何可取得系爭支票所表彰利益之行為，復佐以證人張富
        粟於本院審理中所結證稱：（問：是否福群公司實際上
        負責人？）我從92年10月份開始，我是公司的實際負責
        人；（問：合盛興之前有告福群給付票款的案件是否清
        楚？）知道；（問：所請求的二張支票是給何人？）給
        個人丁○○的；（問：和解給付的支票何時開立？）開
        庭時帶過來當場給的；（問：為何支票開給丁○○個人
        而非原告合盛興？）因為系爭的二張支票是我跟丁○○
        的個人債務，我當然開給丁○○；（問：當時合盛興訴
        訟代理人是否有表示你支票應該交給公司而非個人？）
        我不記得訴訟代理人是否有表示其他意見，我是當庭交
　    　給丁○○，法官也沒有意見等語在卷（見本院93年11月
      　24日審判筆錄），及證人吳堅強於檢察官訊問時結證稱
        ：（問：你為何簽發支票予被告？）因為丁○○與張富
        粟間有債務關係，我借張富粟票，開票予丁○○，故抬
        頭寫丁○○的名字：（問：受款人為何寫丁○○？）因
        為張富粟覺得他欠丁○○錢等語（見92年度偵續字第50
        號偵查卷第26頁），可見被告於取得系爭支票時，主觀
        上認知系爭支票為證人張富粟用以清償其個人積欠被告
        之款項，要與常情無違，因之，被告事後雖未交還系爭
        支票予告訴人，亦難認定其所為具有損害本人（告訴人
        ）利益之意圖，基此，縱被告事後迄今尚未將系爭支票
        交還告訴人，且依證人甲○○所證，告訴人曾於提出本
　　　　件告訴前多次要求交付系爭支票，而被告遲未交付，顯
　　　　仍與刑法背信罪所定構成要件有間，難遽以該罪名相繩
  　　　，附此敘明。
  （五）綜上所述，被告所辯尚非無據，要無法僅憑公訴意旨上
        開所述論罪依據，即認其有如公訴人所指之侵占犯行，
        依首揭法條說明及判例意旨，自應就被告為無罪之諭知
        。
據上論斷，應依刑事訴訟法第301 條第1 項，判決如主文。
本案經檢察官張啟聰到庭執行職務。
中　　華　　民　　國　　94　　年　　11　　月　　25　　日
                          臺灣桃園地方法院刑事第十二庭
                              審判長法  官  游  紅  桃
                                    法  官  陳  雪  玉
                                    法  官  王  美  玲
以上正本證明與原本無異。
如不服本判決，應於判決送達後10日內向本院提出上訴狀 (應附
繕本)， 上訴於臺灣高等法院。
                                    書記官  張  子  涵
中　　華　　民　　國　　94　　年　　11　　月　　28　　日
